---
title: "TP3 stats"
author: "Romain PEREIRA"
date: "2 Avril 2018"
output:
  pdf_document:
    fig_caption: yes
  html_document:
    df_print: paged
---

# 1. Ajuster une loi de Bernouilli
```{r, include=TRUE, echo=TRUE, fig.height=5, fig.width=8}
N <- 10
X_N <- rbinom(n=N, size=1, prob=0.7)
X_N
```

$(a)$ Une estimation simple et empirique est $p \simeq \frac{m}{N}$,
avec $m$ le nombre de $1$ dans l'echantillon.

$(b)$
```{r, include=TRUE, echo=TRUE, fig.height=5, fig.width=8}
# fonction qui à un echantillon de Bernouilli, et une probabilité 'p',
# associe la vraisemblance d'un echantillon de Bernouilli
L_bern <- function(X_N, p) {
  s   <- sum(X_N)
  n   <- length(X_N)
  L_N <- (p**s) * ((1 - p)**(n - s))
  return (L_N)
}
L_bern(X_N, 0.5)
```

$(c)$
```{r, include=TRUE, echo=TRUE, fig.height=5, fig.width=8}
ps <- c() # vecteur discretisant [0, 1]
L  <- c() # vecteur des vraisemblances
# pour chaque p dans [0, 1], avec une discretisation à n points...
n    <- 100 # taille de la discretisation
p0   <- 0 # [p0, pn]
pn   <- 1
step <- (pn - p0) / (n - 1) # pas de discretisation
m    <- 1 # l'indice pour lequel le maximum est atteint
for (i in 1:n) {
  ps[i] <- p0 + (i - 1) * step
  L[i]  <- L_bern(X_N, ps[i])
  m     <- if (L[i] > L[m]) i else m
}
plot(ps, L)
```
On remarque que la vraisemblance semble être une fonction continue,
admettant un maximum en $p_m$, et symétrique par rapport à la droite $x = p_m$.

Ici, on a $p_m$ =
```{r, include=TRUE, echo=TRUE, fig.height=5, fig.width=8}
ps[m]
```

$(d)$
```{r, include=TRUE, echo=TRUE, fig.height=5, fig.width=8}
optimize(function(p) { L_bern(X_N, p) }, interval=c(p0, pn), maximum=TRUE)
```

Remarque: on trouve une valeur proche de celle obtenu avec notre discretisation en $(c)$.

$(e)$
```{r, include=TRUE, echo=TRUE, fig.height=5, fig.width=8}
p    <- 0.7 # le paramètre réel de notre loi de bernouilli
N0   <- 10
Nn   <- 2000
n    <- 200
N    <- 0 * 1:n # vecteur des 'N'
dp   <- 0 * 1:n # vecteur des '| p - px |', où p = 0.7, et px la valeur d'optimize
step <- (Nn - N0) / (n - 1)
for (i in 1:n) {
  N[i]  <- as.integer(N0 + (i - 1) * step)
  X_Ni  <- rbinom(n=N[i], size=1, prob=p)
  px    <- optimize(function(px) { L_bern(X_Ni, px) }, interval=c(0, 1), maximum=TRUE)
  dp[i] <- px$maximum
}
plot(N, dp)
mean(dp)
```


$(f)$
```{r, include=TRUE, echo=TRUE, fig.height=5, fig.width=8}
df <- read.csv(file="./distribution_inconue_2_100_realisations.csv", header=TRUE)
```

# 2. Ajuster une loi de Bernouilli



