---
title: "TP1"
author: "Romain PEREIRA"
date: "19 février 2018"
output:
  pdf_document:
    fig_caption: yes
---

## Se rendre dans le dossier de travail
```{r, include=TRUE}
# setwd("/home/rpereira/ENSIIE/UE/S2/R/TP1")
```


## Sauvegarder des données vers un fichier ".txt" ou ".csv"
```{r, include=FALSE}
n <- 40
df <- data.frame("Gaussienne" = rnorm(n),     "Uniforme"      = runif(n),
                 "Poisson"    = rpois(n, 1),  "Exponentielle" = rexp(n),
                 "Chi"        = rchisq(n, 1), "Binomiale"     = rbinom(n, 2, 0.5),
                 "Cauchy"     = rcauchy(n))
write.csv(df, file="./samples_40.csv")
# ou:
write.table(df, file="./samples_40.txt")
```


## Charger des données depuis un fichier ".txt" ou ".csv"
```{r, include=TRUE}
read.csv(file="./samples_40.csv", header=TRUE)["Gaussienne"]
# ou
read.table(file="./samples_40.txt", header=TRUE)["Gaussienne"]
```

## Tracer d'un échantillon de 10 points pour la loi normal N(0, 1)
```{r, include=TRUE}
centree_reduite <- function(n) {
  x <- 1:n
  y <- rnorm(n, 0, 1)
  plot(x, y)
  abline(h=0)
  abline(h=-1)
  abline(h=1)
}
```

```{r, include=TRUE}
centree_reduite(10)
```

```{r, include=TRUE}
centree_reduite(100)
```

```{r, include=TRUE}
centree_reduite(1000)
```

On remarque qu'il y a environ autant de valeurs positives (dans [0, 1]) que négatives (dans [-1, 0]) (loi normal centrée réduite).

 \newpage
Je définie une fonction permettant de tracer un "data.frame", afin d'étudier la distribution qui nous est fournie.
```{r, include=TRUE}
tracer <- function(df, xrow, yrow) {
  x <- unlist(df[xrow])
  y <- unlist(df[yrow])
  plot(x, y)
}

tracer(read.csv("./distribution_inconnue_1_100_realisations.csv"), "x", "X")
```
On obtient une figure qui n'est pas similaire à celle obtenu à partir de la loi N(0, 1).

=> On peut donc supposer, qu'à priori, cette distribution ne suit pas une loi N(0, 1).

Traçons les autres distributions générés précèdements:
\newpage
```{r, include=TRUE}
df <- read.csv("./samples_40.csv")
tracer(df, "X", "Gaussienne")
```

\newpage
```{r, include=TRUE}
tracer(df, "X", "Uniforme")
```

\newpage
```{r, include=TRUE}
tracer(df, "X", "Poisson")
```

\newpage
```{r, include=TRUE}
tracer(df, "X", "Exponentielle")
```

\newpage
```{r, include=TRUE}
tracer(df, "X", "Chi")
```

\newpage
```{r, include=TRUE}
tracer(df, "X", "Binomiale")
```

\newpage
```{r, include=TRUE}
tracer(df, "X", "Cauchy")
```

## Moment d'ordre
# 1: Moyenne
# 2 : Variance
# 3 : Skewness (< 0 => valeurs centrée à gauche de la moyenne, > 0 => centré à droite)
# 4 : Kurtosis : tends vers +oo => tends vers loi uniforme , tends vers 0 => dirac

