---
title: "TP1"
author: "Romain PEREIRA"
date: "19 février 2018"
output:
  pdf_document:
    fig_caption: yes
---
## Se rendre dans le dossier de travail
```{r, include=TRUE}
# setwd("/home/rpereira/ENSIIE/UE/S2/R/TP1")
```


## Sauvegarder des données vers un fichier ".txt" ou ".csv"
```{r, include=TRUE}
n <- 40
df <- data.frame("Gaussienne" = rnorm(n),     "Uniforme"      = runif(n),
                 "Poisson"    = rpois(n, 1),  "Exponentielle" = rexp(n),
                 "Chi"        = rchisq(n, 1), "Binomiale"     = rbinom(n, 1, 0.5),
                 "Cauchy"     = rcauchy(n))
write.csv(df, file="./samples_40.csv")
# ou:
write.table(df, file="./samples_40.txt")
```


## Charger des données depuis un fichier ".txt" ou ".csv"
```{r, include=TRUE}
df <- read.csv(file="./samples_40.csv", header=TRUE)
df["Gaussienne"]
# ou
df2 <- read.table(file="./samples_40.txt", header=TRUE)
df2["Gaussienne"]
```

## Tracer d'un échantillon de 10 points pour la loi normal N(0, 1)
```{r, include=TRUE, fig.height=5, fig.width=8}
ns <- c(10, 100, 1000)
for (n in ns) {
  x <- 1:n
  y <- rnorm(n, 0, 1)
  plot(x, y, main=paste("Distribution centrée réduite à", n, "points"))
  abline(h=0)
  abline(h=-1)
  abline(h=1)
}
```

On remarque qu'il y a environ autant de valeurs positives que négatives, et que la répartition est d'autant plus dense que l'on se rapproche de l'axe y=0.

 \newpage
Je définie une fonction permettant de tracer un "data.frame", afin d'étudier la distribution qui nous est fournie.

Traçons la distribution inconnue:

```{r, include=TRUE, fig.height=5, fig.width=8}
tracer <- function(df, xrow, yrow) {
  x <- unlist(df[xrow])
  y <- unlist(df[yrow])
  plot(x, y, main=yrow)
}

df_inconnu <- read.csv("./distribution_inconnue_1_100_realisations.csv")
tracer(df_inconnu, "x", "X");
```

... afin de les comparer avec les distributions générés précdémment:

```{r, include=TRUE, fig.height=5, fig.width=8}
distributions <- c("Gaussienne", "Uniforme", "Poisson", "Exponentielle", "Chi", "Binomiale", "Cauchy");
for (distri in distributions) {
  tracer(df, "X", distri);
}
```
On remarque qu'il semble plus probable que la distribution ne semble à priori pas suivre une loi N(0, 1), mais plutot une loi uniforme dans [0, 100]

\newpage
## Histogramme
Je définis une fonction qui trace l'histogramme correspondant à la colonne 'row' du dataframe 'df'
```{r, include=TRUE}
tracer <- function(df, row, title) {
  hist(unlist(df[row]), breaks="Sturges", xlab=row, main=paste("Distribution", title));
}
tracer(df_inconnu, "X", "Inconnue");
```
L'histogramme semble indiqué que la distribution inconnue suit une loi uniforme.

\newpage
```{r, include=TRUE, fig.height=5, fig.width=8}
for (distri in distributions) {
  tracer(df, distri, distri);
}
```

\newpage
## Moment d'ordre
Générons une matrice (sous forme de data.frame) contenant les moments des ordres 1, 2, 3 et 4 de nos distributions.
```{r, include=TRUE, fig.height=5, fig.width=8}
library("moments")
ajouter_ligne <- function(matrice, valeurs, nom) {
  v <- unlist(valeurs)
  m  <- data.frame(nom, mean(v), var(v), skewness(v), kurtosis(v))
  names(m) <- c("Distribution", "Esperance", "Variance", "Skewness", "Kurtosis")
  return (rbind(matrice, m))
}

matrice <- ajouter_ligne(data.frame(), df_inconnu["X"], "Inconnue")
for (distri in distributions) {
  matrice <- ajouter_ligne(matrice, df[distri], distri)
}
print(matrice, digits=5)
```

Pour les distributions suivantes, les valeurs théorique des moments sont:

* Gaussienne ($\mu = 0, \sigma = 1$)
    + Espérance : $0$
    + Variance  : $1$
    + Skewness : $0$
    + Kurtosis : $3$

* Uniforme ($a = 0, b = 1$)
    + Espérance : $\frac{1}{2} = 0.5$
    + Variance  : $\frac{1}{12} = 0.084$
    + Skewness : $0$
    + Kurtosis : $1.8$ => l'extrémité de la densité tend rapidement vers 0.
    
* Poisson ($\lambda = 1$)
    + Espérance : $1$
    + Variance  : $1$
    + Skewness : $1$
    + Kurtosis : $4$

* Exponentielle ($\lambda = 1$)
    + Espérance : $1$
    + Variance  : $1$
    + Skewness : $2$ => notre densité est dissymétrique vers la droite.
    + Kurtosis : $9$

* $\chi^2$ (Chi carré) ($df = 1$ (degree of freedom <=> degrée de liberté))
    + Espérance : $1$
    + Variance  : $2$
    + Skewness : $\sqrt{8}=2.8$ => notre densité est dissymétrique vers la droite.
    + Kurtosis : $15$

* Binomiale ($n=1, p=0.5$)
    + Espérance : $0.5$
    + Variance  : $0.25$
    + Skewness : $0$ => notre densité est symétrique.
    + Kurtosis : $1$
    
* Cauchy : les moments sont non-définis.

NB: Les Kurtosis utilisés sont 'non-normalisé' : j'ai ajouté '+ 3' aux valeurs théoriques normalisés ("Excess Kurtosis").

Les résultats obtenus suivent les valeurs théoriques des différents moments, mais peuvent parfois s'en éloigner selon les échantillons générés.

L'hypothèse précèdente semble d'autant plus probable car les Kurtosis de la distribution inconnue sont égal à ceux d'une distribution uniforme.

\newpage
## Quantiles et Boxplot
```{r, include=TRUE, fig.height=5, fig.width=8}
for (distri in distributions) {
  x <- unlist(df[distri])
  boxplot(x, main=distri)
}

# genere les colonnes Q1, Q2 et Q3
Q  <- quantile(unlist(df_inconnu["X"]), c(0.25, 0.5, 0.75))
Q1 <- c(Q[1])
Q2 <- c(Q[2])
Q3 <- c(Q[3])
for (distri in distributions) {
  Q  <- quantile(unlist(df[distri]), c(0.25, 0.5, 0.75))
  Q1 <- c(Q1, Q[1])
  Q2 <- c(Q2, Q[2])
  Q3 <- c(Q3, Q[3])
}

# ajoute les colonnes au data frame
matrice <- cbind(matrice, Q1)
matrice <- cbind(matrice, Q2)
matrice <- cbind(matrice, Q3)
print(matrice, digits=5)
```

\newpage
## Interpretation visuelle
```{r, include=TRUE, fig.height=5, fig.width=8}
# genere des distriutions de cauchy, avec n=100, et (x0, a) dans {(0, 1), (1, 1), (0, 2)}
n <- 100
params <- list(c(0, 1), c(50, 1), c(0, 4))

# genere le nom des colonnes
noms <- c()
for (p in params) {
  x0   <- p[1]
  a    <- p[2]
  noms <- c(noms, paste("Cauchy(", x0, ",", a, ")", sep=""))
}

# genere le data frame
df <- data.frame(matrix(ncol=length(params), nrow=n))
names(df) <- noms
for (i in 1:length(params)) {
  nom <- noms[i]
  x0  <- params[[i]][1]
  a   <- params[[i]][2]
  df[nom] <- rcauchy(n, location=x0, scale=a)
}
print(df)

# export en .csv
write.csv(df, file="./cauchy_100.csv")

# trace les distributions en nuage de points
x <- 1:n
for (nom in noms) {
  y <- unlist(df[nom])
  plot(x, y, main=nom)
}

# trace les distributions en histogramme
for (nom in noms) {
  y <- unlist(df[nom])
  hist(y, breaks="Sturges", xlab=nom, main=nom)
}

# genere les moments et les quantiles
library("moments")
ajouter_ligne <- function(matrice, valeurs, nom) {
  x <- unlist(valeurs)
  Q <- quantile(x, c(0.25, 0.5, 0.75))
  m  <- data.frame(nom, mean(x), var(x), skewness(x), kurtosis(x), Q[[1]][1], Q[[2]][1], Q[[3]][1])
  names(m) <- c("Distribution", "Esperance", "Variance", "Skewness", "Kurtosis", "Q1", "Q2", "Q3")
  return (rbind(matrice, m))
}

matrice <- data.frame()
for (nom in noms) {
  matrice <- ajouter_ligne(matrice, df[nom], nom)
}
print(matrice, digits=3)

# trace les distributions avec boxplot
for (nom in noms) {
  y <- unlist(df[nom])
  boxplot(y, main=nom)
}
```

On remarque qu'une distribution de Cauchy(x0, a) a une forte probabilité d'avoir des valeurs dans [x0 - a, x0 + a], mais que certains tirages peuvent rapidement s'éloigner de cette intervalle.
