---
title: "TP1"
author: "Romain PEREIRA"
date: "19 février 2018"
output: pdf_document
---

## Se rendre dans le dossier de travail
```{r, include=TRUE}
# setwd("/home/rpereira/ENSIIE/UE/S2/R/TP1")
```


## Sauvegarder des données vers un fichier ".txt" ou ".csv"
```{r, include=TRUE}
n <- 40
df <- data.frame("Gaussienne" = rnorm(n),     "Uniforme"      = runif(n),
                 "Poisson"    = rpois(n, 1),  "Exponentielle" = rexp(n),
                 "Chi"        = rchisq(n, 1), "Binomiale"     = rbinom(n, 2, 0.5),
                 "Cauchy"     = rcauchy(n))
write.csv(df, file="./samples_40.csv")
# ou:
write.table(df, file="./samples_40.txt")
```


## Charger des données depuis un fichier ".txt" ou ".csv"
```{r, include=TRUE}
read.csv(file="./samples_40.csv", header=TRUE)["Gaussienne"]
# ou
read.table(file="./samples_40.txt", header=TRUE)["Gaussienne"]
```

## Tracé d'un échantillon de 10 points pour la loi normal N(0, 1)
```{r, include=TRUE}
centree_reduite <- function(n) {
  x <- 1:n
  y <- rnorm(n, 0, 1)
  plot(x, y)
  abline(h=0)
  abline(h=-1)
  abline(h=1)
}
```

```{r, include=TRUE}
centree_reduite(10)
```

```{r, include=TRUE}
centree_reduite(100)
```

```{r, include=TRUE}
centree_reduite(1000)
```

On remarque qu'il y a environ autant de valeurs positives que négatives (loi normal centrée réduite).

## Moment d'ordre
# 1: Moyenne
# 2 : Variance
# 3 : Skewness (< 0 => valeurs centrée à gauche de la moyenne, > 0 => centré à droite)
# 4 : Kurtosis : tends vers +oo => tends vers loi uniforme , tends vers 0 => dirac

