---
title: "TP4 stats"
author: "Romain PEREIRA"
date: "27 Avril 2018"
output:
  pdf_document:
    fig_caption: yes
  html_document:
    df_print: paged
---

# 1) Test de Student
### 1) Test sur une distribution $N(\mu = 1, \sigma = 2)$ (en supposant $\sigma$ inconnue)
$(a)$ Risque de 1ère espèce

H_0 : $\mu = \mu_0$

H_1 : $\mu = \mu_1$

Soit $\boxed{\alpha = \mathbb{P}(choisir \quad H_1 \mid H_0 \quad est \quad vraie)}$ est l'erreur de 1ère espèce.

$(b)$ Lemme de Neyman-Pearson

La région critique optimale au seuil $\alpha$ ('zone de rejet') est $W$, et peut se mettre sous la forme:
$$\boxed{W = \{\Lambda_n > K_{\alpha}\}} \quad avec \quad
\boxed{\Lambda_n =  \frac{\sqrt{n}(\bar{X_n} - \mu_0)}{S_n}} \quad et \quad
\boxed{K_{\alpha} = \mu_0 + \frac{\sigma_0}{\sqrt{n}} F_{T_{n-1}}^{-1}(1 - \alpha)}$$
où $F_{T_{n-1}}$ est la fonction de répartition de $T_{n-1}$ (Loi de Student à $n-1$ degrés de liberté).

$(c)$ Programmation de la règle de décision.

```{r, include=TRUE, echo=TRUE, fig.height=5, fig.width=8}
# Règle de décision : 'S_n' suit elle une loi N('u0', *) ou N('u1', *) ? 
# sous un risque de 1ère espèce 'a'
# la fonction renvoie True si l'hypothèse H0 : u = u0 est rejeté, False sinon
delta <- function(S_n, a, u0, u1) {
  n        <- length(S_n)
  X_n_bar  <- 1.0 / n * sum(S_n)
  sigma_2  <- 1.0 / (n - 1) * sum((S_n - X_n_bar) * (S_n - X_n_bar))
  lambda_n <- sqrt(n / sigma_2) * (X_n_bar - u0)
  K_a      <- qt(p=1.0 - a, df=n-1)
  return (lambda_n > K_a)
}

if (delta(rnorm(n=20, mean=1, sd=2), 0.05, 1.0, 1.5)) {
  print("H0 est rejeté: u=u1")
} else {
  print("H0 non rejeté: u=u0")
}
```
\newpage
### 2) Test sur $N=100$ distributions $N(\mu = 1, \sigma = 2)$ (en supposant $\sigma$ inconnue)

$(a)$
```{r, include=TRUE, echo=TRUE, fig.height=5, fig.width=8}
for (i in 1:100) {
  print(paste(i, " : ", delta(rnorm(n=20, mean=1, sd=2), 0.05, 1.0, 1.5), sep=""))
}
```

On observe que pour certains echantillons, le test de Student rejette l'hypothèse $H_0 : \mu = \mu_0$
(alors qu'on sait que cette hypothèse est vraie)

$(b)$
```{r, include=TRUE, echo=TRUE, fig.height=5, fig.width=8}
for (a in c(0.2, 0.1, 0.05, 0.01)) {
  # TODO
}
```



On pose:
$$Z_n = \frac{L(X;\mu_1)}{L(X;\mu_0)}$$

On peut montrer que
$$Z_N= exp(\frac{1}{\sigma_0^2}(\mu_1 - \mu_0)\sum_{i=1}^n{X_i}) \quad  exp(-\frac{n}{2 \sigma_0^2}(\mu_1^2 - \mu_0^2)) $$

$$\boxed{W = \{(x_1, ..., x_n) ; \frac{1}{n} \sum_{i=1}^n{x_i} > K_{\alpha} \}} \quad et \quad
\boxed{K_{\alpha} = \mu_0 + \frac{\sigma_0}{\sqrt{n}} \phi^{-1}(1 - \alpha)}$$